臺灣臺南地方法院刑事判決
110年度金訴字第40號
公  訴  人  臺灣臺南地方檢察署檢察官
被      告  李虹南


選任辯護人  柯佾婷律師
            魏宏儒律師        
上列被告因違反洗錢防制法等案件，經檢察官提起公訴（110年
度偵緝字第32號），本院判決如下：
    主  文
李虹南無罪。
    理  由
一、公訴意旨略以：被告李虹南明知將金融機構帳戶存簿、金融
    卡及密碼提供他人使用，將可能遭詐騙集團利用作為犯罪工
    具，竟仍基於縱有人利用其交付之帳戶作為實施詐欺取財犯
    行之犯罪工具，亦不違背其本意之幫助詐欺取財及洗錢之犯
    意，於民國109年7月底，在臺南市麻豆區不詳地址之統一超
    商內，將其所有之土地銀行學甲分行帳號000-000000000000
    號帳戶（下稱系爭土地銀行帳戶）存摺、金融卡及密碼提供
    予真實姓名年籍不詳之人使用，並透過通訊軟體LINE告知對
    方金融卡密碼，而容任他人使用其帳戶遂行犯罪。嗣由真實
    姓名年籍不詳之人所組成之詐欺集團成員輾轉取得上開存摺
    、金融卡及密碼等資料後，即共同意圖為自己不法之所有，
    基於詐欺取財之犯意聯絡，分別於附表所示詐騙時間，由該
    詐騙集團成員各以附表所示詐騙手法對附表所示楊尚融、蔡
    旻原、王彥凱施詐，致渠等三人陷於錯誤，遂分別於附表所
    示匯款時間，各轉匯附表所示金額至系爭土地銀行帳戶。嗣
    渠等三人察覺受騙，乃報警處理，因認被告涉犯洗錢防制法
    第2條第2款而犯同法第14條第1項之洗錢罪及刑法第30條第1
    項、第339條第1項之幫助詐欺取財罪嫌等語。
二、按犯罪事實應依證據認定之，無證據不得認定犯罪事實；  
    又不能證明被告犯罪，應諭知無罪之判決，刑事訴訟法第15
    4條第2項、第301條第1項分別定有明文。再認定不利於被告
    之事實，須依積極證據，苟積極證據不足為不利於被告事實
    之認定時，即應為有利於被告之認定，更不必有何有利之證
    據；又事實之認定，應憑證據，如未能發現相當證據，或證
    據不足以證明，自不能以推測或擬制之方法，以為裁判基礎
    ；而刑事訴訟法上所謂認定犯罪事實之積極證據，係指適合
    於被告犯罪事實之認定之積極證據而言，雖不以直接證據為
    限，間接證據亦包括在內；然而無論直接或間接證據，其為
    訴訟上之證明，須於通常一般之人均不致有所懷疑，而得確
    信其為真實之程度者，始得據為有罪之認定，倘其證明尚未
    達到此一程度，而有合理之懷疑存在時，致使無從形成有罪
    之確信，根據「罪證有疑，利於被告」之證據法則，即不得
    遽為不利被告之認定，最高法院30年上字第816號、29年上
    字第3105號、40年台上字第86號、76年台上字第4986號判例
    意旨可資參照。
三、公訴意旨認被告涉有上開犯行，無非係以⑴被告之供述、⑵告
    訴人楊尚融、王彥凱、被害人蔡旻原於警詢時之指述並提出
    如附表所示匯款憑據、⑶系爭土地銀行帳戶客戶資料暨交易
    明細各1份、⑷臉書販賣附表所示商品相片3份、⑸對話紀錄3
    份等資料為其主要論據。訊據被告固坦承曾於上揭時、地將
    系爭土地銀行帳戶之存摺、提款卡及密碼提供與他人，惟堅
    詞否認有何洗錢及幫助詐欺之犯行，辯稱：因為當時缺錢便
    透過住在高雄綽號「凱仔」的朋友介紹，向一位叫「陳政宏
    」的人辦理融資貸款借錢，「陳政宏」要我把系爭土地銀行
    帳戶寄給他多做一些資金進出作為資歷證明，因相信「陳政
    宏」才依照指示去7-11超商用包裹寄給他，當時是跟朋友洪
    來旺用一樣的方式以Line向「陳政宏」辦理貸款，等到最後
    沒借到錢帳戶被凍結，「陳政宏」的Line也都不回，我也是
    被騙，與「陳政宏」間Line的對話因換手機都沒留存，但洪
    來旺還有留著，並無幫助詐欺及洗錢之意等語。經查：
㈠、被告於上開時、地，將系爭土地銀行帳戶帳戶之存摺、提款
    卡至麻豆區某統一超商以包裹寄送予年籍不詳名為「陳政宏
    」之人，並告知對方密碼，之後楊尚融、蔡旻原、王彥凱即
    分別遭詐騙集團所詐騙如附表所示，並將如附表所示之款項
    轉匯至系爭土地銀行帳戶，且旋遭提領一空等情，業據告訴
    人楊尚融、王彥凱、被害人蔡旻原於警詢時指述明確，並有
    渠等提出之臉書販賣商品相片、對話紀錄、如附表所示匯款
    憑據、內政部警政署反詐騙諮詢專線紀錄表及臺灣土地銀行
    學甲分行109年11月18日學甲字第1090003062號函暨所附金
    融卡申請書暨約定書、單摺掛失止付暨補發申請書、交易明
    細等在卷可按，亦為被告所是認，是此部分事實，固堪認定
    ，惟此僅足證明被告寄交之系爭土地銀行帳戶資料確遭某詐
    欺集團作為向前述被害人遂行詐欺取財犯行之用，尚不足以
    推論被告係基於洗錢及幫助他人詐欺取財之不確定故意而寄
    交該帳戶資料。
㈡、按刑法上幫助之行為，須有幫助他人犯罪之意思，如無此種
    故意，基於其他原因，以助成他人犯罪之結果，尚難以幫助
    論。申言之，交付帳戶而幫助詐欺罪之成立，必須幫助人於
    行為時，明知或可得而知，被幫助人將持其所交付之帳戶向
    他人詐取財物，如出賣、出租或借用等情形，或能推論其有
    預知該帳戶被使用詐取他人財物之可能；反之，如非基於自
    己自由意思而係因遺失、被脅迫、遭詐欺等原因而交付，則
    交付金融機構帳戶之人並無幫助犯罪之意思，亦非認識收受
    其金融機構帳戶者將持以對他人從事詐欺取財等財產犯罪而
    交付，則其交付金融機構帳戶之相關資料時，既不能預測其
    帳戶將被他人作為詐欺取財等財產犯罪之工具，則其交付金
    融機構帳戶相關資料之行為，即不能成立幫助詐欺取財等犯
    罪。被告自偵查迄本院審理，均陳稱：因缺錢想辦貸款而透
    過住在高雄的朋友「凱仔」向「陳政宏」辦信貸，「陳政宏
    」以Line聯絡說要寄帳戶及提款卡給他，並說因為要作帳戶
    的財力證明、金流資料，就是戶頭裡面要有錢有資金的往來
    資料，才可以貸款得出來，所以要用我的提款卡存錢，做好
    再領出來，才將提款卡、存摺依對方之要求寄出等語（見偵
    緝卷第75至76頁、本院卷第42頁），互核被告歷次所述，前
    後一致，並無相互矛盾之處。而證人洪來旺於本院審理時證
    稱：與被告在台東工作認識後已有5年多之久，109年7月因
    為我要繳車貸及房屋稅須要用錢，所以被告的朋友「凱仔」
    介紹一位叫「陳政宏」的人讓我與被告跟他加Line後一起辦
    貸款，「陳政宏」說寄帳戶給他洗帳戶增加信用可以貸比較
    多的錢，我才把帳戶寄給他，最後因為「陳政宏」退出Line
    ，帳戶也被凍結，還跟被告一起去找「凱仔」問清楚，「凱
    仔」他說都不知道，因為那時也怕被騙，所以與「陳政宏」
    的Line對話紀錄都有留下等語（見本院卷第219至223、第24
    7至250頁）。參以觀諸洪來旺與「陳政宏」間之歷次Line對
    話紀錄（見本院卷第89至124頁），內容皆與委託辦理貸款
    有關，而「陳政宏」亦確曾傳送『委託代辦業務契約書』予洪
    來旺，洪來旺據此方依照「陳政宏」之指示將其本人帳戶寄
    出交付，核與洪來旺前揭證述相符，而洪來旺因上開之舉而
    涉與被告相同之罪嫌，嗣經臺灣臺南地方檢察署檢察官偵查
    後認其所述可信而以109年度營偵字第2374號為不起訴處分
    （見本院卷第73至76頁），是洪來旺上揭證述堪信為真，且
    核與被告之供述相符，足認被告所稱確有貸款之需求，而將
    系爭土地銀行帳戶暫時寄交「陳政宏」乙節，尚非無據，是
    被告於寄交當時確係基於相信對方係為代辦銀行貸款始交付
    系爭土地銀行帳戶及提款卡，其既不能預測該帳戶將被他人
    作為詐欺取財等財產犯罪之工具，則其交付金融機構帳戶相
    關資料之行為，自難率認其主觀上有幫助詐欺取財之故意。
㈢、再詐騙集團詐騙手法日新月異，縱然政府、金融機構與媒體
    已大肆宣導、報導，仍屢屢發生受騙之案件，其中被害者亦
    不乏有高學歷、收入優渥或具相當社會經驗之人，受騙原因
    亦甚有不合常情者。若一般人會因詐騙份子引誘而陷於錯誤
    ，進而交付巨額財物，則金融帳戶持有人因相同原因陷於錯
    誤，交付提款卡、密碼等資料，誠非難以想像，自不能以吾
    等客觀常人智識經驗為基準，驟然推論被告必具有相同警覺
    程度、對構成犯罪之事實必有預見。又提供或販賣金融帳戶
    予詐欺份子將會遭受刑事追訴，業經政府多方宣導周知，多
    數犯罪者亦因此遭到司法判刑制裁，因此詐欺份子藉由傳統
    收購手法蒐集人頭金融帳戶之管道，已較為困難，故邇來藉
    由幫忙美化帳戶以利貸款之名義，騙取需款孔急之人交付金
    融帳戶資料，所在多有，對社會經驗相對不足或急需金錢之
    人，難得可以支付少許手續費用即有人願意助其取得貸款款
    項，解決其急難，因而輕忽答應他人交付金融帳戶存摺及提
    款卡、密碼之要求，實有可能。且一般人對於社會事物之警
    覺性或風險評估，常因人而異，此觀諸詐欺集團之詐騙手法
    雖經政府大力宣導及媒體大幅報導，仍有眾多被害人受騙，
    且被害金額甚高，其中亦不乏高級知識分子等情，即可明瞭
    ，是有關幫助詐欺犯罪成立與否，自不得僅以被告所持有之
    帳戶資料是否交付他人、交付後有無淪為犯罪集團使用而為
    斷，尚須衡酌被告所辯提供帳戶資料之原因是否可採，並綜
    合行為人之素行、教育程度、財務狀況與行為人所述情節之
    主、客觀情事，本於推理作用、經驗法則，以為判斷之基礎
    。本件被告僅高中畢業之學歷，依被告自稱曾任臨時工及運
    送飼料工作之經歷以觀，其工作經歷尚屬單純，案發當時未
    必具有一般人之警覺程度，其社會經驗是否能洞悉上開詐欺
    集團之技倆，顯非無疑義，則被告在需錢孔急之情況下，疏
    於查證「陳政宏」之真實身分，率爾聽從「陳政宏」之指示
    及建議而交付提款卡、密碼並將帳戶內存款先行領出，不排
    除係出於信賴對方之建議，且為避免帳戶內之款項遭他人任
    意提領造成損失，並未違背一般人認知，其未能預見詐騙集
    團可能利用其所交付之提款卡及密碼作為詐騙他人之工具，
    尚非全無可能，自難遽以推論被告自始即有預見所提供之帳
    戶可能幫助詐騙集團詐騙被害人之不確定故意，而逕以洗錢
    及幫助詐欺罪相繩。
㈣、綜上所述，本件公訴人所提出之證據，尚不足以證明被告確
    有其所指之犯行，亦乏其他具體事證以為佐證，尚不足使本
    院達於通常一般人均不致有所懷疑之程度，致未能形成被告
    有罪之確信，依罪證有疑利於被告及刑事犯罪須採嚴格證明
    之證據法則，即不得遽為不利被告之認定。是被告本件之犯
    罪自屬不能證明，依法應為無罪之諭知，庶免冤抑。
據上論斷，應依刑事訴訟法第301條第1項，判決如主文。
本案經檢察官許嘉龍提起公訴，檢察官林容萱到庭執行職務。
中　　華　　民　　國　　110 　年　　11　　月　　30　　日
                  刑事第四庭  審判長法  官  陳本良
                                    法  官  張菁
                                    法  官  王鍾湄
以上正本證明與原本無異。
如不服本判決應於收受本判決後20日內向本院提出上訴書狀，並
應敘述具體理由。其未敘述上訴理由者，應於上訴期間屆滿後20
日內向本院補提理由書狀（均須按他造當事人之人數附繕本）「
切勿逕送上級法院」。 
                                    書記官  吳幸芳
中　　華　　民　　國　　110 　年　　11　　月　　30　　日
附表：
編號 告訴人或被害人 詐騙時間 詐騙手法 匯款時間 金 額 (新臺幣:元) 匯款憑據 1 告訴人楊尚融 109年8月2日  在臉書「北護大二手拍賣市集」社團，以「李侊勳」名義，刊登不實販賣IPHONE11PRO手機之訊息， ，適有告訴人楊尚融瀏覽後 陷於錯誤而與「李侊勳」以LINE聯繫購買事宜 109月8月3日11時27分 1萬5,000元 網路轉帳手機擷圖 2 被害人蔡旻原 109年8月3日  在臉書東港地區社團，以「徐大皮」   名義，刊登不實販賣日立冷氣之訊息，適有被害人蔡旻原瀏覽後陷於錯誤而與「徐大皮」以LINE聯繫購買事宜 109月8月3日11時41分 1萬2,000元 郵政自動櫃員機交易明細翻拍照片 3 告訴人王彥凱 109年8月2日  在臉書「精靈寶可夢」社團，以「弘哥」名義，刊登不實販賣IPHONE11手機之訊息，適有告訴人王彥凱瀏覽後陷於錯誤而與「弘哥」以LINE聯繫購買事宜 109月8月3日11時37分 1萬元 台新銀行自動櫃員機交易明細翻拍照片